臺灣高雄地方法院行政訴訟判決
110年度監簡字第5號
原      告  李俊農    現於法務部○○○○○○○

被      告  法務部○○○○○○○

代  表  人  辛孟南  
訴訟代理人  張勝銘  
            鄭光耀  
            黃建勳  
上列當事人間監獄行刑法事件，原告不服被告所為違規處分及管
理措施，提起申訴，經被告駁回申訴，原告不服，提起行政訴訟
，本院判決如下：
    主  文
原告之訴駁回。
訴訟費用由原告負擔。
    事實及理由
壹、程序部分
　　本件原告不服被告因監獄行刑所為處分事件，依監獄行刑法
    第111條、第114條規定，適用行政訴訟法之簡易訴訟程序，
    得不經言詞辯論，茲因本件卷證資料已經明確，故不經言詞
    辯論而判決，合先敘明。
貳、實體部分
一、事實概要：原告於民國110年5月18日8時45分許之非工作時
    段，在被告監獄第7工場（下稱第7工場）內因食用家屬接見
    送入之煎蛋而未配戴口罩，遭訴外人即第7工場文教區科員
    許本石勸導應即停止飲食、配戴口罩，原告仍未聽從，經被
    告認有「1.未遵守作息規定，經勸導後仍不改善」、「2.未
    遵守防疫指令，嚴重妨害監獄秩序或安全」為由，乃依監獄
    行刑法第87條第4項規定，於110年5月19日對原告為「由禮8
    舍轉移至禮7舍區隔，區隔期間為110年5月19日起至110年6
    月2日止」之管理措施（下稱區隔措施），以進行調查違規
    事項；經被告調查完畢後認原告確有前述違規行為，爰依監
    獄行刑法第86條、監獄對受刑人施以懲罰辦法（下稱懲罰辦
    法）第3條、受刑人違規行為及懲罰辦法基準表（下稱懲罰
    基準表）第1項第1款第10目、第3款第5目規定，於110年6月
    2日對原告為「①警告、②停止接受送入飲食7日（110年6月2
    日至11年6月8日止）、③停止使用自費購買之非日常生活必
    需品14日（110年6月2日至110年6月15日止）、④移入違規舍
    14日（110年6月2日至110年6月15日止）」等處分（下稱懲
    罰處分），懲罰處分於同日送達原告並起算懲罰時間。原告
    不服前開區隔措施及懲罰處分提出申訴，經被告召開申訴審
    議小組於110年6月29日以110年申字第013號決定認「申訴無
    理由，予以駁回」，申訴決定書於110年7月14日送達原告，
    原告收受申訴決定書後不服申訴決定，遂提起本件行政訴訟
    。
二、原告主張：
  ㈠監獄行刑法第87條第4項固然規定為調查受刑人違規事項得施
    以必要之區隔，惟亦非一有違規情事皆得一律區隔，且區隔
    之目的係為釐清違規事實、避免串證或受外界干擾，若無前
    開事由而對受刑人施以區隔，即屬非必要之區隔而有違比例
    原，況原告既不否認食用煎蛋之過程，自無串證或受外界干
    擾之可能，是被告所為之區隔措施顯然屬非必要之區隔，進
    而侵害原告於第7工場工作之工作權或平等權；縱認有區隔
    之必要，然被告於區隔措施第1日（即110年5月19日）即完
    成調查（訪談記錄）並填載懲罰報告表送核定，堪認已無續
    予區隔調查之必要，從而，「110年5月20日至110年6月2日
    」之區隔措施，應屬違法。
  ㈡又非工作時段本即可沖泡飲品、泡麵、抽菸、喝茶、修鬍鬚
    、沐浴等等行為，並無須事先報備脫下口罩，亦不影響防疫
    與公共衛生，是原告食用煎蛋之行為當無影響防疫及公共衛
    生，被告之懲罰處分並非維護監獄防疫及衛生所必要之範圍
    ，已違法侵害原告飲食自由、平等權、人身自由之基本權利
    ；縱認原告食用煎蛋之行為有影響防疫及公共衛生，原告經
    許本石查問後已無接續脫下口罩食用煎蛋之行為，自難認有
    何「嚴重」妨害監獄秩序或安全、「經勸導而未改善」等行
    為，況其餘受刑人喝茶、抽菸、修鬍鬚與原告食用煎蛋同需
    脫下口罩，被告卻僅差別對待認定原告違規，懲罰處分違反
    平等原則。
  ㈢綜上，被告濫用區隔措施、懲罰處分，且侵害原告工作權、
    飲食自由、人身自由等語。並聲明：㈠確認懲罰處分、申訴
    決定均違法。㈡確認「110年5月19日起至110年6月5日止」之
    區隔措施違法。
三、被告則以：
  ㈠110年5月開始全國處於新冠肺炎疫情警戒第二級，社區傳播
    有擴大趨勢，矯正機關為人口高度密集場所，且受刑人均未
    施打疫苗，染疫風險高，被告為避免防疫破口而持續宣導受
    刑人配戴口罩，110年5月18日8時45分許為一般受刑人作息
    時程表定運動與作業交替之際，原告卻於第7工場內未配戴
    口罩逕自飲食，經許本石勸導要求配戴口罩亦未理會，原告
    不配合防疫政策指令恐危及全國矯正機關零確診之狀態，並
    提高被告機關全體人員染疫風險，嚴重妨害監獄安全；且原
    告以飲食權利向許本石進行爭辯，業已嚴重妨害監獄秩序，
    被告為保護受刑人、查明真實及監獄管理必要之基礎上，為
    避免原告違規行為受其他受刑人學習之可能、被告指令下達
    之明確性，亦防止其他受刑人因原告不滿情緒或處於同一環
    境下之忌憚而不願作證、證詞反覆等串證或外界干擾情事，
    始對原告處以區隔措施而停止其作業；況停止原告作業之目
    的既然係為保護原告避免誤懲情事之較高利益，原告其餘權
    利均同前，極難謂有侵害原告之工作權。
  ㈡再者，原告於第7工場內未配戴口罩食用煎蛋前，當已接受被
    告機關內宣導受刑人一律於工場內配戴口罩之指令，其違規
    行為時亦非作息表表定之飲食時間，經許本石發出配戴口罩
    之指令，更有週遭受刑人協助提醒，仍未予理會而與許本石
    爭辯，明顯未解自身行為之錯誤，不僅無視防疫措施，亦顯
    未體認受刑人應遵守作息規定之義務，已嚴重妨害監獄秩序
    ，故對原告處以懲罰處分；又非工作時間雖可沖泡飲品、泡
    麵、抽菸、喝茶、修鬍鬚、沐浴等事，惟均需於特定地點或
    特定時間完成，或有持續生理必需性且可短暫完成者為限，
    然非有例外情況，吃食應以作息表表定時間食用為必要，原
    告違規行為離早餐時間不久，亦非如飲水有生理必要性，原
    告違規行為當時既處於嚴格防疫且甫經宣達防疫措施，原告
    所為於非表定用餐時間食用煎蛋之行為即非屬適當；況人民
    不得主張「不法之平等」，故縱第7工場內有其他於非飲食
    時間未經報備吃食之受刑人因未被發現而未予懲處，亦不因
    此而認有何平等原則之違反。
  ㈢綜上，被告衡諸事實真相及上述各項事證，認為原告之訴為
    無理由等語，資為抗辯。並聲明：原告之訴駁回。
四、本院之判斷：
  ㈠按人民因中央或地方機關之違法行政處分，認為損害其權利
    或法律上之利益，經依訴願前置程序後，得向行政法院提起
    撤銷訴訟；如行政處分已執行完畢而無回復原狀之可能，惟
    原告有即受確認判決之法律上利益者，則應提起確認行政處
    分為違法之訴訟，始為適法，此觀行政訴訟法第4條第1項、
    第6條第1項規定自明。經查，本案被告對原告所為區隔措施
    及懲罰處分，業已執行完畢，且此等措施、處分無從因提起
    行政救濟而有回復原狀之可能，原告若對此提起撤銷訴訟，
    已無法達其目的，而欠缺權利保護之必要；惟原告所受區隔
    措施及懲罰處分仍將影響原告未來聲請假釋之分數評比，是
    原告須透過確認被告所為區隔措施及懲罰處分違法以維持原
    告於監獄內之分數評比，原告自有即受確認判決之法律上利
    益，得提起本件確認處分違法之訴訟，先予敘明。
  ㈡區隔措施部分：
  ⒈按「監獄為調查受刑人違規事項，得對相關受刑人施以必要
    之區隔，期間不得逾20日。」監獄行刑法第87條第4項定有
    明文，衡其立法目的係為釐清受刑人違規事實，避免串證或
    受外界干擾，爰增訂該項規定，明定得於一定期間將受刑人
    施予區隔調查，以保護受刑人並避免誤懲情事發生，且區隔
    時之處遇仍與一般受刑人同，不受影響。次按「監獄依本法
    第87條第4項規定，為調查受刑人違規事項，對相關受刑人
    施以必要之區隔者，其區隔期間不得逾必要之程度。區隔期
    間，相關受刑人之教化、給養、衛生醫療、接見通信及其他
    處遇，仍應依本法相關規定辦理。」監獄行刑法施行細則第
    48條亦定有明文。
  ⒉經查，本案被告對原告之區隔措施係為調查原告之違規行為
    應施以何種處分，不僅為釐清真實而避免有誤懲之情事發生
    ，更要避免原告與其他受刑人共處同一環境而造成有與其他
    受刑人串證之疑慮，若於被告調查期間有不實證言混入，亦
    將導致被告調查原告違規行為之真實性；再者，原告區隔期
    間之所有處遇均與未區隔時無異，亦難認區隔措施對原告有
    何進一步之權利侵害。
  ⒊原告雖主張「區隔期間因無法至工場工作而侵害其工作權、
    違反比例原則」云云，惟查，人民之基本權並非絕對不可侵
    害，此觀憲法第23條之意旨甚明，另按「有下列情形之一者
    ，得停止受刑人之作業：3、因其他情事，監獄認為必要時
    。」，監獄行刑法第35條第1項第3款亦有明文，是監獄本得
    視情況於必要時停止受刑人之作業，並無因此即侵害受刑人
    工作權之慮，本院審酌被告為調查原告違規行為始對原告施
    以區隔措施，除可避免誤懲之結果，是否確實違規之調查結
    果也將影響原告於監獄內之分數評比，進而影響未來聲請假
    釋之審查，是長遠而言會左右原告之人身自由權利，則被告
    為保障原告權利，以免有影響釐清真實之情況出現所對原告
    施以之區隔措施，雖可能短暫致使原告不能工作，惟與判斷
    原告有無違規行為並有無進一步下達懲罰處分之必要性進行
    權衡，應認並無違反手段與目的間之比例原則，原告此揭主
    張，尚難為本院所採。
　⒋原告復主張「其於區隔措施第1日（即110年5月19日）即已接
    受調查製作訪談記錄並填載懲罰報告表，何以仍繼續區隔至
    110年6月2日」云云，然查被告為查證原告違規行為是否屬
    實，於110年5月19日對原告製作訪談記錄，並由其他受刑人
    2人擔任見證人之後，尚須調閱第7工場内監視錄影畫面進行
    查證，嗣資料齊全後，再送經被告機關內之教化人員、醫事
    人員及戒護業務主管等詳細審核，最後於110年5月31日經由
    典獄長核定，確認原告有上揭違規行為，爰於110年6月2日
    送達懲罰書予原告，據之對原告施以懲罰處分等情，此由法
    務部○○○○○○○受刑人懲罰報告表、許本石擬辦說明、法務部○
    ○○○○○○收容人訪談記錄、見證人陳述書及務部○○○○○○○受刑
    人懲罰書等附卷可稽，並經被告陳明在卷，是原告雖於區隔
    區隔措施第1日（即110年5月19日）即已完成調查製作訪談
    記錄並填載懲罰報告表，然基於保護見證人之人身安全、調
    查原告之違規行為是否及應施以何種處分，原告自有繼續區
    隔之必要，且區隔措施期間（即110年5月19日起至110年6月
    2日止）共歷時15日，未逾法定20日之期間，是「110年5月2
    0日至110年6月2日」之區隔措施，並無違法或不當。
  ⒌從而，被告為調查原告本案違規行為之真實，並避免原告與
    其他受刑人有串證之嫌，對原告施以本案之區隔措施，經核
    並無違法或不當，原告此部主張即無理由，應予駁回。
  ㈢懲罰處分部分：
  ⒈按「（第1項）受刑人有妨害監獄秩序或安全之行為時，得施
    以下列一款或數款之懲罰：1、警告。2、停止接受送入飲食
    3日至7日。3、停止使用自費購買之非日常生活必需品7日至
    10日。4、移入違規舍14日至60日。（第2項）前項妨害監獄
    秩序或安全之行為態樣與應施予懲罰之種類、期間、違規舍
    之生活管理、限制、禁止及其他應遵行事項之辦法，由法務
    部定之。」監獄行刑法第86條定有明文。又按「本辦法用詞
    定義如下：5、違規行為：指本法第86條第1項所稱妨害監獄
    秩序或安全之行為。」、「前條第5款所稱違規行為之態樣
    及應施予懲罰之種類如附表。」、「（第1項）對於移入違
    規舍受刑人生活處遇管制如下：1、應停止作業。2、穿著指
    定之服制。3、禁止吸菸。4、除電動刮鬍刀使用時發給外，
    禁止持有及使用電器物品。5、自費購買之物品，以日常生
    活必需品為限。（第2項）除前項所定之生活處遇管制外，
    應依本法之規定辦理。」懲罰辦法第2條第5款、第3條、第1
    8條亦分別定有明文。再按「不遵守合於法令之指令，嚴重
    妨害監獄秩序，或妨害監獄安全者；未依作息規定，經勸告
    而未改善者，懲罰基準：警告、停止接受送入飲食3日至7日
    、停止使用自費購買之非日常生活必需品7日至14日、不遵
    守合於法令之指令者另可移入違規舍14日至60日。」懲罰基
    準表第1項第1款第10目、第3款第5目亦有明文。
　⒉經查，原告於110年5月18日8時43分11秒許，在第7工場內之
    非用餐時間食用煎蛋而未配戴口罩，於同日時分47秒獄友拍
    原告肩膀勸原告戴上口罩並指一個方向，原告轉頭看門口，
    於同日時分58秒應管理員要求至門口應訓，始停止吃食戴上
    口罩至門口，並於許本石勸導應即停止飲食、配戴口罩，原
    告反提出為何不可吃東西等問題質疑一節，業據原告自承在
    卷（本院卷第138頁），並有本院勘驗第7工場影片光碟之調
    查證據筆錄（本院卷第138頁）及法務部○○○○○○○受刑人懲罰
    書、法務部○○○○○○○申訴決定書、法務部○○○○○○○受刑人懲罰
    報告表、法務部○○○○○○○一般收容人作息時程表在卷可稽（
    見本院卷第21至25、85頁及限閱卷內容），經核無誤，堪認
    為真實。
　⒊次按「監獄得依其特性，訂定管教實施要點及受刑人作息時
    間表，報請監督機關核定後實施。」監獄行刑法施行細則第
    22條定有明文。被告依監獄行刑法施行細則第22條之規定，
    報請主管機關制定法務部○○○○○○○一般收容人作息時程表並
    實施執行，此乃立法授權制定之合法行政命令及規則；再者
    ，監獄為維持紀律及掌控囚情安全，兼顧實務運作及執行勤
    務需要，會斟酌受刑人收容分類、人數、習性、監獄設備及
    管理需要等因素，對於受刑人之日常生活作息及處遇，在未
    逾越法定之裁量範圍並符合法規授權之目的下，行使內部管
    理運作，俾維持受刑人教化、作業、生活等秩序，達到確保
    監獄戒護安全及教化受刑人改悔向上之目的。且因監獄係團
    體生活，而團體之正常運作必須建立在日常秩序之管理上，
    監獄為維持戒護安全及教化秩序，維持囚情穩定，俾使收容
    人養成遵守秩序之習慣，並依監內行政管理措施調整日常生
    活作息，監獄收容人之自由受限制亦屬當然，受刑人理應遵
    循監獄內部日常生活運作之管教措施。故原告既為被告管理
    下之受刑人身分，應當依被告所制定作息時程表於規定之時
    間為正確之行為，若有違反被告所制定之作息規定、甚至不
    聽勸導，顯已使監獄團體生活之秩序面臨風險，嚴重者可能
    有導致其他受刑人群起反抗監獄管制人員之後果，進而影響
    戒護安全，是原告自難免嚴重妨害監獄秩序之責。
　⒋原告另主張「其餘受刑人喝茶、抽菸、修鬍鬚與原告食用煎
    蛋同需脫下口罩，被告卻僅差別對待認定原告違規，懲罰處
    分違反平等原則」云云，惟按行政行為，非有正當理由，不
    得為差別待遇。行政程序法第6條定有明文，此即行政法上
    之平等原則。然行政機關若怠於行使權限，致使人民因個案
    違法狀態未排除而獲得利益時，該利益並非法律所應保護之
    利益，因此其他人民不能要求行政機關比照該違法案例授予
    利益，亦即人民不得主張「不法之平等」(最高行政法院92
    年度判字第275號判決意旨參照)。因而，其餘受刑人是否確
    有同樣違規行為、是否經被告施以同樣的懲罰處分，均與本
    案被告對原告之懲罰處分是否合法適當無關，屬於另案評價
    之問題，原告自不得執此主張被告之懲罰處分即有違反平等
    原則，是原告此部分主張，亦難為本院所採。
  ⒌至原告復主張「食用煎蛋過程難謂有影響防疫及公共衛生」
    云云，惟本院審酌110年5月18日為全國第二級疫情警戒，中
    央流行疫情指揮中心發布民眾須依規定於公共空間全程佩戴
    口罩，未遵守規定且勸導不聽者將嚴格開罰，且若無從全程
    佩戴口罩、禁止飲食，原則上停辦室外500人以上，室內100
    人以上之集會活動等等，甚至於110年5月19日即全國升級為
    第三級警戒，足認本案發生時確實為我國處於疫情升溫之嚴
    重高峰，在戶外路上一般人民尚必須全程配戴口罩且不得任
    意脫下口罩飲食，何況高度密集封閉之矯正機構，一旦一人
    染疫將造成整個封閉環境之嚴重疫情，是原告既處於封閉之
    被告獄內，自不當任意於非表定之用餐時間在工場內脫下口
    罩吃食，而造成可能出現的防疫破口，原告食用煎蛋、未配
    戴口罩之行為顯已影響監獄之防疫與衛生管理，洵堪認定。
    又法務部矯正署因應中央疫情指揮而請各矯正機關督導相關
    防疫措施，並制定防疫應變計畫供各矯正機關遵行，被告並
    確實於戒護科勤前教育時宣導收容人於工場、舍房內均一律
    配戴口罩，有法務部矯正署110年5月12日函、法務部矯正署
    因應防疫升級具體措施、被告戒護科勤前教育紀錄簿附卷可
    參，是原告未依防疫指令而擅自於第7工場內脫下口罩食用
    煎蛋之行為，顯已有不遵守合於法令之指令之行為，不僅有
    違反被告戒護人員制定之管制措施而妨害監獄秩序，尚有造
    成被告獄內所有同仁可能面臨之染疫風險，原告之行為確有
    嚴重影響監獄之秩序與安全，難辭其咎。
　⒍從而，原告本案行為確有前開監獄行刑法第86條第1項之妨害
    監獄秩序及安全之行為甚明，被告對原告施以懲罰處分並無
    違法或不當，堪以認定，原告前述主張即無理由，當以駁回
    。
五、綜上所述，原告為監獄受刑人，本應遵守監獄行刑法之規定
    事項，卻為前揭妨害監獄安全及秩序之行為，則被告為調查
    本件違規事項而依監獄行刑法第87條第4項規定對原告施以
    區隔措施、復依監獄行刑法第86條規定對原告施以懲罰處分
    ，應無違誤。原告執前揭事由訴請確認懲罰處分、申訴決定
    及「110年5月19日起至110年6月5日止之區隔措施」違法，
    核無理由，應予駁回。
六、本件事證已臻明確，兩造其餘攻擊防禦方法及所提出之證據
    ，經本院審酌後，核與判決之結果不生影響，爰不逐一論列
    ，併予敘明。
據上論結，本件原告之訴為無理由，依行政訴訟法第236條、第1
95條第1項後段、第98條第1項前段，判決如主文。
中　　華　　民　　國　　111 　年　　8 　　月　　31　　日
                  行政訴訟庭　法　官　吳文婷
上為正本係照原本作成。　　　　　　　　　
如不服本判決，應於判決送達後20日內，向本院提出上訴狀並表
明上訴理由（原判決所違背之法令及其具體內容或依訴訟資料可
認為原判決有違背法令之具體事實），其未載明上訴理由者，應
於提出上訴後20日內向本院補提理由書（上訴狀及上訴理由書均
須按他造人數附繕本，如未按期補提上訴理由書，則逕予駁回上
訴），並應繳納上訴裁判費新臺幣1,500元。
中　　華　　民　　國　　111 　年　　8 　　月　　31　　日
                              書記官  洪嘉慧